---
title: 
#output:
#  rmdformats::material:
#    highlight: kate
---


```{r knitr_init, echo=FALSE, cache=FALSE}
library(knitr)
library(rmdformats)

## Global options
options(max.print="75")
opts_chunk$set(echo=F, cache=T, prompt=F, tidy=T, comment=NA, message=F, warning=F)
opts_knit$set(width=75)

# FUNCIONES
# Convertir un vector en una lista no ordenada de markdown
listamd <- function(x) {
  if (is.null(x)) return("No se conocen.")
  return(paste0('\n', paste(paste0('- ', x), collapse = '\n'), '\n\n'))
}

# Convertir lista de urls en imágenes de markdown
imagen <- function(x) {
  if (is.null(x)) return()
  output <- "\n\n***\n\n"
  for (image in x) 
    output <- paste0(output, "![](", image$url, ")\n")
  return(output)
}
```

# `r ficha$Título`

`r imagen(ficha$Foto)`

<br/>

## Descripción
`r ficha$Descripción`

## Años
`r sapply(ficha$Ejercicios, paste, collapse=", ")`

## Distrito
`r sapply(ficha$Distrito, paste, collapse=", ")`

## Importe
`r if (is.na(ficha$Importe)) "Desconocido" else paste(format(ficha$Importe, big.mark="."), "€")`

## Indicios políticos
`r listamd(unlist(ficha[["Indicios políticos"]]))`

## Indicios económicos
`r listamd(unlist(ficha[["Indicios económicos"]]))`

## Indicios de falta de transparencia y corrupción
`r listamd(unlist(ficha[["Indicios de falta de transparencia y corrupción"]]))`

## Indicios sociales
`r listamd(unlist(ficha[["Indicios sociales"]]))`

## Indicios ambientales
`r listamd(unlist(ficha[["Indicios ambientales"]]))`

## Indicios de género
`r listamd(unlist(ficha[["Indicios de género"]]))`

## Indicios laborales
`r listamd(unlist(ficha[["Indicios laborales"]]))`

## Otros indicios
`r if (is.na(ficha[["Otros indicios"]])) "No se conocen." else ficha[["Otros indicios"]]`

## Aspectos a investigar
`r if (is.na(ficha[["Aspectos a investigar"]])) "No se especifican." else ficha[["Aspectos a investigar"]]`

## Pruebas
`r if (is.na(ficha$Pruebas)) "" else ficha$Pruebas`

## Peticiones de información

```{r, results="asis"}
peticiones <- subset(datos.peticiones, Caso==ficha$id)
if (nrow(peticiones)>0){
  for (i in 1:nrow(peticiones)) {
    cat("- [", peticiones[i,"Título"], "](https://pacd-madrid.github.io/peticiones-informacion/peticion-", gsub("/","-",peticiones[i,"Registro"]), ".html)\n", sep="")
  }
}
```

## Documentación

```{r, results="asis"}
filtraciones <- subset(datos.filtraciones, Caso==ficha$id)
if (nrow(filtraciones)>0){
  for (i in 1:nrow(filtraciones)) {
    cat("- ",  filtraciones[i,"Título"], "  \n", filtraciones[i,"Descripción"], "\n")
    docs <- filtraciones[i,"Documentos"][[1]]
    for (i in 1:nrow(docs)){
      cat("    - [", docs[i,"filename"], "](", docs[i,"url"], ")\n")
    }
  }
}
```